臺灣高等法院臺南分院民事裁定
111年度重抗字第8號
抗  告  人  許 耀 元
相  對  人  交通部臺灣鐵路管理局

法定代理人  杜    微
上列抗告人因與相對人間請求確認租賃關係存在事件，就核定訴
訟標的價額，對於中華民國111年1月10日臺灣臺南地方法院所為
裁定（109年度訴字第1961號），提起一部抗告，本院裁定如下
：
    主  文
抗告駁回。
抗告訴訟費用由抗告人負擔。
    理  由
一、按訴訟標的之價額，由法院核定。核定訴訟標的之價額，以
    起訴時之交易價額為準；無交易價額者，以原告就訴訟標的
    所有之利益為準。又以一訴附帶請求其孳息、損害賠償、違
    約金或費用者，不併算其價額。另向第二審或第三審法院上
    訴，依第77條之13及第77條之14規定，加徵裁判費10分之5
    ；民事訴訟法第77條之1第1項、第2項及第77條之2第2項、
    第77條之16第1項前段分別定有明文。準此，提起民事第二
    審上訴，應依民事訴訟法第77條之16之規定繳納裁判費。次
    按本訴與反訴之訴訟標的相同者，反訴不另徵收裁判費；民
    事訴訟法第77條之15亦定有明文。依此，本訴與反訴本應分
    別徵收裁判費，僅於本訴及反訴之訴訟標的相同時，反訴始
    不另徵收裁判費（最高法院109年度台抗字第28號裁判參照
    ）。
二、抗告人抗告意旨略以：
　㈠訴訟標的之價額，以原告因勝訴判決直接享受之客觀的利益
    價額為限‧‧。惟茲所謂直接利益，指原告因受勝訴判決，不
    須更賴他事實即可發生之利益，其依他事實始可發生之間接
    利益，則不得以為訴訟標的之價額，例如原告提起所有物返
    還之訴，其因受勝訴判決，即可取得所有物返還之利益，為
    直接利益，若與他人締結高價售賣該物之契約，從而取得之
    利益，則為間接利益是（張學堯著中國民事訴訟法論㈢、三
    民書局46年3月台1版發行、第94頁）。
　㈡在具體訴訟為特定之請求，表明於訴之聲明時，涉及一定標
    的物，此即為「訴訟標的物」，本件本訴係請求確認抗告人
    與被上訴人財政部國有財產署南區分署（下稱國產署南區分
    署）間就坐落臺南市○○區○路○段000000地號土地（下稱系爭
    土地)之租賃關係存在，雖系爭土地業已移轉予相對人交通
    部臺灣鐵路管理局（下稱臺鐵管理局），基於買賣不破租賃
    原則，抗告人如獲勝訴判決，僅取得系爭土地之租賃權，不
    能取得其所有權，其客觀利益為系爭土地租賃權，屬上述間
    接利益，應依民事訴訟法第77條之9規定以抗告人對系爭土
    地租賃權存續期間之租金額定之，要無疑義。至反訴部分亦
    同，如本訴獲勝訴判決，相對人臺鐵管理局之反訴請求即失
    所附麗，上訴人搭建之地上物即毋需拆除而已，並未取得系
    爭土地永久占有使用之利益，即抗告人僅取得系爭土地基於
    租賃權所產生之客觀利益而已；故原裁定以110年度公告土
    地現值計算系爭土地交易價額，命抗告人繳納裁判費新台幣
    （下同）92,233元，實有違誤。
  ㈢為此，提起本件抗告，請求廢棄原裁定。　　
三、經查：
　㈠抗告人於原審法院係起訴主張：其向被上訴人國產署南區分
    署）承租系爭土地，並於民國（下同）106年7月5日簽訂國
    有基地標租租賃契約書（下稱系爭租約），約定由抗告人向
    國產署南區分署承租系爭土地，租賃期間自106年8月1日起
    至126年7月31日止，共20年，每年租金63,864元，履約保證
    金為298,500元，抗告人有按期繳納租金，且因信任租期為2
    0年，始出資上千萬元整理土地、搭建地上設施及停車棚，
    用以經營停車場。詎國產署南區分署竟來函稱：「系爭土地
    將移由第三人交通部臺灣鐵路管理局（即反訴原告）有償撥
    用，故雙方租賃關係自109年6月1日起即歸於消滅‧‧。」抗
    告人係合法承租系爭土地，並無違約之情事，基於信賴利益
    保護原則，其租賃權應受保障。國產署南區分署未經其同意
    ，即擅自終止系爭租約，應屬無效。又國產署南區分署縱將
    系爭土地改移由相對人有償撥用，依民法第425條規定，系
    爭租約對於相對人應仍繼續存在，其曾以律師函通知國產署
    南區分署有違反系爭租約之情事，惟該分署卻置之不理，抗
    告人僅得提出本件確認訴訟，並求為判決：確認兩造間就系
    爭土地之租賃關係繼續存在等語。
  ㈡相對人則於原審法院提起反訴主張：系爭土地位在相對人之
    仁德火車站前方，抗告人在系爭土地上經營停車場，造成相
    對人規劃之停車空間進出動線受到阻礙，其為站前廣場及出
    入通行用地之需，報經行政院同意後有償撥用系爭土地給相
    對人。國產署南區分署已依系爭租約第7條其他約定事項之
    ⒈約定，終止其與抗告人間之系爭租約，渠等間之租賃關係
    自109年6月1日起歸於消滅，抗告人依系爭租約第7條其他約
    定事項之⒈約定，應於租約終止日起1個月（即同年月30日
    ）前拆除、騰空非屬國有之地上物，並返還系爭土地。縱系
    爭租約依民法第425條規定，對相對人仍繼續存在，然因系
    爭土地作為仁德車站站前廣場及出入通行用地需要，相對人
    得依系爭租約第7條其他約定事項之⒈約定，終止系爭租約
    ，相對人前以110年2月17日民事答辯一暨反訴狀再次為終止
    租約之意思表示；爰依民法第767條第1項、系爭租約第7條
    其他約定事項之⒈約定，請求抗告人應將系爭土地上如附圖
    所示編號A面積263平方公尺、編號B面積143.5平方公尺、編
    號C面積7.62平方公尺、編號D面積1平方公尺之地上物拆除
    後，將系爭土地騰空交還相對人。又抗告人無權占用系爭土
    地，其可獲得相當於租金之利益，致相對人受有相當於租金
    之損害，參酌土地法第97條第1項、土地法施行細則第25條
    規定，以系爭土地申報地價每平方公尺2,500元、年息10%為
    基準，每月租金為10,646元；抗告人自109年6月1日起即未
    繳納租金，爰依不當得利之法律關係，請求抗告人自該日起
    至返還系爭土地之日止，按月給付其10,646元等語。
　㈢經本院核閱臺灣臺南地方法院（下稱原審法院）109年度訴字
    第1961號請求確認租賃關係存在事件卷宗以察，原審法院
　　就抗告人之本訴請求（即確認抗告人與被上訴人國產署南區
    分署間就系爭土地之租賃關係繼續存在），係認無理由而予
    以駁回；而就相對人之反訴請求部分，則認部分有理由、部
    分無理由，並判命：⑴抗告人應將系爭土地上如附圖所示編
    號A面積263平方公尺、編號B面積143.5平方公尺、編號C面
    積7.62平方公尺、編號D面積1平方公尺之地上物拆除後，將
    系爭土地騰空返還相對人。⑵抗告人應自109年6月8日起至返
    還上開土地之日止，按月給付相對人10,646元，而駁回相對
    人其餘之請求（即109年6月1日起至同年月7日之利息）；有
    原審法院109年度訴字第1961號民事判決書在卷可按（見本
    院卷第33至43頁）。
　㈣嗣抗告人不服原審法院前揭判決，即於110年10月15日具狀（
    收狀日期為：同年月18日）就其受敗訴判決部分提起上訴，
    並為上訴聲明：⑴原判決廢棄，⑵確認抗告人與被上訴人國產
    署南區分署間就系爭土地之租賃關係繼續存在，⑶相對人在
    原審之反訴及其假執行之聲請均駁回，有民事上訴狀附卷可
    憑（見原審法院109年度訴字第1961號卷第217至219頁）。
    後原審法院以抗告人未依法繳納上訴第二審裁判費，於111
    年1月10日裁定：⑴上訴人（即抗告人）應於本裁定送達翌日
    起5日內，繳納本訴第二審裁判費20,508元，‧‧⑵上訴人應於
    本裁定送達翌日起5日內，繳納反訴第二審裁判費92,233元
    ，‧‧（見本院卷第47至49頁）；抗告人僅繳納本訴之裁判費
    20,508元（見原審訴字卷第239頁），而對命補繳之反訴裁
    判費則提起抗告。按依前所述，本件抗告人提起本訴，係請
    求確認其與被上訴人國產署南區分署間就系爭土地之租賃關
    係繼續存在，請求權基礎（法律上主張）為民法第425條規
    定及信賴利益保護原則；反訴則為相對人請求抗告人應將系
    爭土地上如附圖所示編號A、B、C、D之地上物拆除後，將系
    爭土地騰空返還相對人，及應按月給付相對人10,646元，即
    行使其對系爭土地之所有物返還請求權併請求不當得利，其
    請求權基礎為民法第767條第1項、系爭租約第7條其他約定
    事項之⒈約定及民法第179條；顯然本訴與反訴之權利主體
    （當事人）、訴訟標的即請求法院判決之事項，均不相同，
    而反訴亦非以本訴之訴訟標的為前提或基礎法律關係；則揆
    諸前揭說明，本件反訴部分應予徵收裁判費。
　㈤按依民法第767條所有物返還請求權請求拆除房屋返還土地，
    其訴訟標的之價額，應以土地起訴時之交易價額為準。土地
    倘無實際交易價額，得以原告起訴時土地當期公告現值為交
    易價額，核定之（最高法院105年度台抗字第608號裁判參照
    ）。又請求將土地上之地上物拆除並交還土地之訴，係以土
    地之除去妨害交還請求權為訴訟標的，其訴訟標的之價額應
    以土地之價額為準，房屋等地上物之價額不包括在內。
　　是抗告人對本件反訴部分提起上訴，其上訴利益應以判命其
    拆屋還地範圍，依相對人起訴時之系爭土地價額核定訴訟標
    的價額（最高法院110年度台抗字第1164號裁判參照）。依
    此，抗告人稱應依租賃權涉訟核定上訴利益，尚無可採。又
    相對人提起反訴係請求抗告人拆除系爭土地上之地上物，並
    將占用之土地返還予相對人，就請求拆除地上物部分，係返
    還系爭土地占有之結果，並非相對人對反訴訴訟標的之利益
    ；且抗告人與相對人於本件各自主張之訴訟標的並不相同，
    又請求權基礎亦相互異，一為本於契約之租賃權，一為本於
    所有權；即抗告人之本訴並無法排除相對人提起反訴所欲保
    有土地所有（管理）權之危險，尚難認經濟上利益為同一。
    準此，原裁定以：上訴人之上訴利益即訴訟標的價額，應以
    相對人提起反訴時上揭地上物占用系爭土地之面積交易價額
    予以核定，而因相對人未提出該交易價額之相關證明文件，
    乃認以系爭土地110年度公告土地現值即每平方公尺14,700
    元（起訴期日為109年10月30日，見原審南簡補字卷第15頁
    、原審訴字卷第27頁），據為系爭土地交易價額之核算基準
    ；再依如附圖所示編號A、B、C、D之地上物占用面積共計41
    5.12平方公尺（即：263＋143.5＋7.62＋1＝415.12），核定反
    訴部分上訴之訴訟標的價額為6,102,264元（即：415.12×14
    ,700＝6,102,264），應徵第二審裁判費92,233元；至相當於
    租金之不當得利部分，核屬拆除地上物返還土地之附帶請求
    ，依民事訴訟法第77條之2第2項規定，不併算其價額；經核
    於法並無未合。抗告人謂如其本訴獲勝訴判決，僅搭建之地
    上物毋需拆除，並未取得永久占有使用系爭土地之利益，即
    抗告人僅取得基於租賃權所產生之客觀利益而已等語，指摘
    原裁定該部分所核定之訴訟標的價額為不當，聲明請求廢棄
    原裁定，為無理由，應予駁回。
四、據上論結，本件抗告為無理由，爰依民事訴訟法第495條之1
    、第449條第1項、第78條，裁定如主文。
中　　華　　民　　國　　111 　年　　3 　　月　　30　　日
                  民事第四庭  審判長法　官  張世展

                                    法　官  莊俊華

                                    法　官  黃佩韻
上為正本係照原本作成。
本裁定除以適用法規顯有錯誤為理由外，不得再抗告。如提再抗
告，應於收受送達後十日內向本院提出再抗告狀（須附繕本），
並繳納再抗告費新台幣一千元。
提起再抗告應委任律師或具有律師資格之人之委任狀；委任有律
師資格者，另應附具律師資格證書及釋明委任人與受任人有民事
訴訟法第466條之1第1項但書或第2項所定關係之釋明文書影本。
中　　華　　民　　國　　111 　年　　3 　　月　　30　　日

                                    書記官  廖文靜

【附註】
民事訴訟法第495條之1第2項準用同法第466條之1第1、2項規定
：
⑴對於第二審判決上訴，上訴人應委任律師為訴訟代理人。但上
　訴人或其法定代理人具有律師資格者，不在此限。
⑵上訴人之配偶、三親等內之血親、二親等內之姻親，或上訴人
　為法人、中央或地方機關時，其所屬專任人員具有律師資格並
　經法院認為適當者，亦得為第三審訴訟代理人。
民事訴訟法第466條之2第1項：
　上訴人無資力委任訴訟代理人者，得依訴訟救助之規定，聲請
　第三審法院為之選任律師為其訴訟代理人。